【裁判字號】    93,上易,424
【裁判日期】    950510
【裁判案由】    確認本票債權不存在等
【裁判全文】
93年9月29日臺中分院民事判決  93年度上易字第424號
上  訴  人  丁○○
訴訟代理人  丙○○
被  上訴人  甲○○
上列當事人間確認本票債權不存在事件，上訴人對於中華民國
93年9月29日台灣台中地方法院92年度訴字第2378號判決提起上
訴，經本院於95年4月26日言詞辯論終結，判決如下：
    主  文
上訴駁回。
第二審訴訟費用由上訴人負擔。
    事  實 及 理 由
一、上訴人於原審起訴主張：
  (一)被上訴人原為通路開發國際股份有限公司（下稱通路公司）
    之股東，持股新台幣（以下同）50萬元，後允諾再增資100
    萬元並擔任董事長，後通路公司亦曾依被上訴人之要求給付
    2年份之常年法律顧問費8萬元，然被上訴人卻出爾反爾，要
    求退股，並就上開150萬元之退股金，不循正常法定程序，
    對通路公司之業務負責人即上訴人之配偶戊○○施以威嚇，
    於92年6月5日中午，除由被上訴人之子乙○○向戊○○索取
    12萬元外，並由乙○○與戊○○一同返回上訴人位於台中縣
    烏日鄉住處，以「若拿不到返還股金138萬元之確切保證時
    ，其父即刻率地下錢莊人員到吳府登門討債」相威脅，逼令
    上訴人之母吳黃麗鳳簽發92年6月10日到期之支票一張（就
    該支票之訴訟，現由本院93年度簡上字第22號審理中），並
    逼令上訴人簽發同額本票，上訴人迫於無奈，乃簽發系爭本
    票一張給被上訴人之子乙○○，後被上訴人則持該本票向台
    灣台中地方法院聲請裁定強制執行，經該院以92年度票字第
    12272號受理在案。
  (二)上訴人係處於被威嚇心生恐懼，在急迫無經驗之情情形下，
    才簽發本票，上訴人受脅迫而簽發本票，依民法第74條聲請
    撤銷簽署票據之法律行為。蓋被上訴人方面除取得支票外，
    又同時取得系爭本票，該二張票均是為了同一筆債務，顯見
    上訴人是被逼迫才會簽下本票。且上訴人與被上訴人間並沒
    有債權、債務關係，上訴人沒有理由簽本票給被上訴人，雙
    方無對價關係存在，上訴人亦未承諾要幫戊○○代償債務，
    足證系爭本票是被逼迫才簽的。
  (三)上訴人並非通路公司的股東，戊○○雖然是投資公司的股東
    兼業務代理，但負責人是任光瑞，故有關於投資損失的問題
    ，不應由上訴人負責，至於是否應該由戊○○負責，是被上
    訴人與投資公司之間的關係。上訴人也沒有同意要幫戊○○
    處理投資公司的欠款，是被脅迫才簽本票，主張要撤銷意思
    表示。為此求為(一)確認被上訴人持有台灣台中地方法院九十
    二年度票字第一二二七二號裁定本票債權一百三十八萬元不
    存在；(二)撤銷被上訴人所執有台灣台中地方法院九十二年票
    字第一二二七二號一百三十八萬元本票裁定債權之判決。原
    審判決上訴人敗訴，上訴人提起上訴，在本院另主張；
  (四)若系爭本票上所載：「本本票為保障甲○○先生投資通路公
    司保證用」為屬實，但：被上訴人甲○○於92年4月12 日
    匯給力保公司的50萬元，並非投資通路公司之投資款，是非
    系爭本票所保證之範圍。被上訴人於通路公司增資100 萬
    元後願當通路公司董事長，而委其尋法律顧問，是被上訴人
    於92年6月5日已取得兩年份顧問費8萬元，茲有法律顧問委
    託書影本為證。另於92年7月1日被上訴人與其子乙○○共
    同藉由討債公司 (台聯管理顧問社)逼上訴人交出其父丙○○任法定代理人之商允企業股份有限公司 (以下稱「商允公
    司」）對於第三債務人耐迪亞有限公司之債權憑證共67萬
    5520元，並由被上訴人自其中獲得不當得利為9萬元及10萬
    元兩張支票款，共計19萬元。而通路公司已完成台中市府
    營利登記及股東名冊，被上訴人名下50萬元股款應須依公司
    法規定完成清算後始可取回，為不確定債權，故上訴人依法
    主張抵銷，其抵銷後餘款僅為11萬元（單位：萬元。
    150-(50+50)-8-12-19＝11。），而此亦為被上訴人暴力所
    取得本系爭本票，上訴人當可拒絕給付。又92年6月13日被
    上訴人之子乙○○、戊○○與上訴人間曾訂立和解協議書，
    協議該138萬元由上訴人、戊○○夫婦共同分成50萬、50萬
    元、38萬元分三期償還。而此協議內容於92年6月24日與台
    聯管理顧問社簽立委託書，由台聯於92年7月1日自對第三人
    之支付命令債權金額獲得9萬元與10萬元支票二張，此並已
    兌現，有台聯公司委託書及第三人債權債務和解書為憑，故
    該和解協議書上訴人業已履行，而依民法第737條規定，被
    上訴人和解成立後，自不得以新和解之前之法律關係再行主
    張，從而上訴人所簽立之系爭本票債權，已轉嫁由戊○○、
    上訴人共同平均承擔，該本票債權已不存在。是上訴人因而
    請求確認本票債權不存在之判決，上訴人上訴聲明：確認被
    上訴人持有台灣台中地方法院92年度票字第12272號裁定本
    票債權新台幣138萬元不存在，第一審、第二審訴訟費用由
    被上訴人負擔。「核其聲明，係減縮其應受判決事之聲明，
    依法勿庸經被上訴人同意。」
三、被上訴人則以：
  (一)上訴人之妻戊○○於92年4月3日假藉力保國際生物科技股份
    有限公司（行稱力保公司）轄下「台中市區公司」（即通路
    公司）名義，持由其夫父丙○○製作之共同投資合約書及總
    代理契約書，邀請被上訴人投資通路公司50萬元，於92年5
    月間，戊○○復持認證書、力保公司之註冊證、聲明書等相
    關資料，邀被上訴人再投資100萬元。嗣被上訴人輾轉得知
    ，力保公司無設立所謂「台中市區公司」，且通路公司亦非
    合法登記之公司，實為空殼公司，且董事長任光瑞亦僅係掛
    名人頭股東，根本未曾實際出資，被上訴人即要求戊○○如
    數返還所交付之投資款。戊○○見事跡敗露，乃蓄意先行返
    還現金12萬元，再由上訴人出面說情，由上訴人之母簽發
    138萬元支票一張，以代清償，上訴人本人則簽發系爭本票
    ，以供擔保，然上開支票經屆期提示遭退票，被上訴人乃向
    上訴人請求付款，亦遭拒絕。(二)否認上訴人事受脅迫才簽發
    系爭本票，上訴人係為替其妻戊○○清償被上訴人之投資款
    ，才簽發本票。被上訴人亦未利用上訴人之急迫、輕率或無
    經驗等情事，亦未曾唆使乙○○為恐嚇行為。本件系爭本票
    為真正，因簽發之地點為上訴人之住家處，就物理上而言，
    被上訴人及乙○○均無法施強暴、脅迫，況其上上訴人之字
    跡從容、工整，上訴人並於本票背面加註「本本票為保障甲○○先生投資通路公司保證用」字樣，同時註明日期、簽名
    並按指印，面面俱到，非出自匆促、急迫情狀下所為。且上
    訴人有完全行為能力，非思慮不周之人，自非輕率、無經驗
    之人可比。又本件被上訴人同意上訴人等人毋須代付利息，
    僅要求償還尚積欠之138萬元即可，客觀上難謂有任何不公
    平或暴利情事可言，自不合民法第74條暴利行為之要件。
    (三)被上訴人所取得的本票與支票是為了擔保同一筆債務，是
    為了保證用才會簽發，且該筆債務並未受償，故被上訴人沒
    有雙重獲利的問題，並提出共同投資合約書及總代理契約書
    影本一件、臺灣臺南地方法院92年度認字0000000號認證書
    影本一件、力保公司中民華民國服務標章註冊證影本一件、
    經營管理規章與會員手冊聲明書影本一件、臺中市政府營利
    事業登記證影本一件、92年4月15日匯款（50萬元）委託書
    影本一件、92年6月2日匯款（一百萬元）委託書影本一件為
    證。(四)關於上訴人主張抵銷部份：除上訴人主張於92年6月5
    日交付予被上訴人12萬元，業經被上訴人請求返還金額中扣
    除，上訴人抵銷金額中不應重複計算外，系爭本票背面上所
    載：「擔保甲○○取回通路公司投資款」等語，足證兩造均
    明知且同意被上訴人於92年4月12日匯與力保公司50萬元為
    被上訴人之投資款，戊○○應返還之款項。而關於法律顧問
    費部分，被上訴人與家和法律事務所洽談後，業經該事務所
    拒絕，故上訴人始終不曾交付任何委任費用予被上訴人。又
    被上訴人之子乙○○並無向上訴人或第三人商允公司收取任
    何費用，且縱設第三人商允公司確曾委託第三人討債而給付
    佣金19萬元，則亦為商允公司與第三人即台聯管理顧問公司
    之委託、雇傭關係而與被上訴人無涉。況該第三人因受商允
    公司委任而為事務之處理，嗣工作完成後收取佣金，亦為合
    法，故上訴人將對於第三人之債權而向被上訴人主張抵銷，
    實不合法。再者，兩造雙方既然合意終止投資關係、退回投
    資款，於簽發本件系爭本票時，從未有待通路公司完成清算
    後始退款之合意，從而，上訴人片面主張抵銷被上訴人通路
    公司50萬元投資款，實無理由。並否認與上訴人有成立和解
    協議等置為抗辯。答辯聲明：上訴駁回，第二審訴訟費用由
    上訴人負擔。
四、兩造不爭執事項：
  (一)上訴人之妻戊○○經營通路公司（係力保公司在台中地區之
    據點），並擔任力保公司在台中地區之經理，被上訴人之子
    乙○○係通路公司員工，被上訴人為投資通路公司及力保公
    司，除於92年4月15日先匯款50萬元給力保公司外，並於92
    年6月2日匯款100萬元給戊○○，供投資用。
  (二)被上訴人匯款（共150萬元）後，於92年6月5日為求能取回
    投資款，乃於同日中午以投資為由，請戊○○至餐廳吃飯，
    並誆稱投資款係向地下錢莊借得，且地下錢莊要求還錢為由
    ，請求戊○○返還投資款150萬元。
  (三)92年6月5日下午，由戊○○開車協同被上訴人之子乙○○返
    回上訴人住處，並由戊○○領款12萬元交給乙○○，剩餘
    138萬元，由上訴人之母吳黃麗鳳簽發一張支票，上訴人本
    人簽發系爭本票交給乙○○，再由上訴人本人開車載乙○○
    回臺中。
  (四)被上訴人所持有之票據號碼：CH144876、票據金額：新台幣
    138萬元、發票日：92年6月5日、發票人為丁○○、本票背
    面記載：本本票為保障甲○○先生投資通路公司保證用，其
    上並有上訴人簽名與指紋之本票，其形式上為真正。
五、兩造爭執事項：
  (一)上訴人簽發系爭本票，是否係遭人脅迫始簽發？上訴人主張
    撤銷簽發本票之意思表示，是否有理由？
  (二)兩造事後有無簽訂和解契約？上訴人之抵銷抗辯是否有理由
    ？
  經查：
  (一)本件被上訴人投資通路公司一百五十萬元，經由戊○○給付
    十二萬元後，尚餘投資尾款一百三十八萬元，則於被上訴人
    與通路公司間，自存有一百三十八萬元之投資糾紛。又戊○○係通路公司之投資經營者（總經理），且被上訴人之所以
    投資通路公司係經由其子乙○○在通路公司任職之故而牽線
    ，猶有進者，一百五十萬元之投資款中有一百萬元係匯入戊○○之帳戶內，則於被上訴人要求退股時，找通路公司之經
    營者戊○○出面處理，自係合理之事。再依上訴人本人於本
    院九十三年九月一日言詞辯論時所述可知，於九十二年六月
    五日戊○○協同乙○○返回上訴人住處時，上訴人當時已知
    悉乙○○是為取回投資股款之事始到其住處，且戊○○已領
    出十二萬元現金交付給乙○○，故戊○○所經營之通路公司
    尚積欠被上訴人一百三十八萬元之事，應為上訴人本人所知
    悉，且上訴人本人係應乙○○之要求簽發系爭本票並交付給
    乙○○，足認系爭本票之簽發係屬真正；而上訴人本人復於
    系爭本票背面親載「本本票為保障甲○○先生投資通路公司
    保證用」等語（見台灣台中地方法院九十二年度票字第一二
    二七二號卷所附本票影本），足證上訴人本人簽發系爭本票
    當時，即已知曉其簽發系爭本票之目的，係為保證被上訴人
    對通路公司之一百三十八萬元投資款所用，而該一百三十八
    萬元投資款復屬真正乙節，亦如前述，則上訴人簽發系爭本
    票給被上訴人，於其等彼此間，自有債權債務關係存在，合
    先敘明之。
  (二)按因被詐欺或被脅迫而為意思表示者，表意人得撤銷其意思
    表示。但詐欺係由第三人所為者，以相對人明知其事實或可
    得而知者為限，始得撤銷之。被詐欺而為之意思表示，其撤
    銷不得以之對抗善意第三人，民法第九十二條定有明文。而
    所謂脅迫，乃故意預告危害，使他人發生恐怖感，而為不利
    於己，且本來不願意表示之意思表示。就脅迫行為之內容及
    方式，法律並無限制，凡足以使人陷於恐怖的行為均屬之，
    惟其在客觀上必須違法不當且足以發生恐怖感，如是合法的
    行為雖使他人發生相當的心理壓力，並不構成脅迫。次按民
    事訴訟法第二百七十七條規定：「當事人主張有利於己之事
    實者，就其事實有舉證之責任。但法律別有規定，或依其情
    形顯失公平者，不在此限。」又當事人主張其意思表示係因
    被詐欺或脅迫而為之者，應就其被詐欺或被脅迫之事實，負
    舉證責任（最高法院二十一年上字第二０一二號判例參照）
    。本件上訴人主張其簽發系爭本票係遭人脅迫始簽發云云，
    依法自應由上訴人就該被脅迫之事實負舉證責任。
    1.上訴人主張：乙○○要求我簽本票，不然錢莊的人就會來
      烏日站崗，讓我在烏日的公司與我太太的公司經營不下去
      等語。然該事實為乙○○所否認，並陳稱：「剩下一百三
      十八萬元，丁○○在場，要求要開公司票給我，但我認為
      公司是空殼公司，一定要有其他人的票才可以，當時講說
      由她（戊○○）婆婆開支票，我本來要求戊○○背書給我
      ，但戊○○不要，就跑到樓上去了丁○○在那邊談如何解
      決，我說需要一個保障，丁○○就決定要開那張本票給我
      ，本票也是丁○○自己準備好的，他從車上拿出一整本的
      空白本票簽一張給我的，我拿到本票後就走了，而且還是
      丁○○開車載我回臺中的。在烏日戊○○家談判的時候，
      在餐廳的朋友有打電話過來關心情形如何，但並沒有說是
      地下錢莊要討債。‧‧‧當時丁○○在戊○○上樓後，有
      再與我談了一陣子，最後丁○○才決定開那張本票給我的
      ，並說他老婆的事情，他都會處理，叫我不用擔心」等語
      ，故本件上訴人既無法證明乙○○曾表示「讓上訴人在烏
      日的公司與戊○○的公司經營不下去」等語，上訴人所主
      張該脅迫之事實，自難遽採。
    2.再者，本件乙○○係隻身與戊○○返回上訴人住處，如何
      能讓上訴人本人身心受有脅迫而不得不違反其本人意思簽
      發系爭本票，實難以想像，而從上訴人尚得於系爭本票上
      親載「本本票為保障甲○○先生投資通路公司保證用」等
      語，可知上訴人當時係在明知其妻戊○○所經營之通路公
      司與被上訴人之間有一百三十八萬元之投資糾紛之情形下
      ，本諸其個人意志簽發系爭本票，此從上訴人於簽發本票
      後尚駕車載送乙○○回台中，亦可認定上訴人本人並非遭
      乙○○或第三人之脅迫始簽發系爭本票。
    3.至於戊○○所稱其於餐廳用餐期間，有受到上訴人等人之
      脅迫云云，經查該事實已為被上訴人與乙○○所否認，然
      該事實縱使為真，亦因該事實非上訴人本人簽發本票時之
      情境，且相關經過亦非上訴人本人所能知悉，則上訴人於
      事後在其住處應戊○○之請託簽發系爭本票交給乙○○，
      其本人既未受到脅迫始簽發系爭本票，其執此主張撤銷發
      票之意思表示，即無足取。亦即，戊○○所述尚難執為對
      上訴人有利之認定。又上訴人所主張被上訴人於吳黃麗鳳
      之支票退票後，曾於九十二年六月十三日託人前來討債之
      情形之事實，因該事實並非上訴人九十二年六月五日簽發
      系爭支票當場情形，自不能充當上訴人有於九十二年六月
      五日係受乙○○或第三人之脅迫而簽發系爭本票之證明，
      附予敘明。
    4.上訴人主張乙○○串通地下錢莊及討債公司台聯管理顧問
      社己○○逼迫上訴人交出其父丙○○為法定代理人之商允
      企業股份有限公司對於債務人耐迪亞有限公司之債權憑證
      六十七萬元五千五百二十元，共取得十九萬元云云，雖經
      本院函查其中一紙九萬元之支票之提示人為陳逸嫻，與上
      訴人指稱之己○○截然相異，惟上訴人所指謂此情節縱為
      屬實，亦與被上訴人無關，要難遽為被上訴人不利之認定
      。
    5.綜上所述，上訴人既無法舉證證明其簽發系爭本票係遭人
      脅迫始簽發之事實，其所主張以被脅迫為由而撤銷發票之
      意思表示云云，於法即有未合，尚無可採。
  (三)上訴人以證人己○○於九十三年九月一日在原審作證時稱，
    被上訴人之子乙○○、戊○○及被上訴人在九十二年六月十
    三日成立新和解，一百三十八萬元的票款由上訴人丁○○與
    證人戊○○共同承擔，與吳黃麗鳳沒有關係，也不是上訴人
    丁○○一人承擔云云，惟證人在原審係供稱乙○○、戊○○
    及被上訴人當場又書寫一張如何還款之協議，內容伊不清楚
    等語，非但遭上訴人當庭否認（見原審卷一二八頁），亦為
    被上訴人所否認，況亦與證人戊○○、乙○○於本院所證述
    僅為如何清償該一百三十八萬元之情節不一，而證人己○○
    復經本院傳拘未到，自無從為上訴人有利之認定，是上訴人
    主張有新和解，要無足採。
  (四)上訴人復以：被上訴人甲○○於92年4月12日匯給力保公
    司的50萬元，並非投資通路公司之投資款，非系爭本票所保
    證之範圍。被上訴人於通路公司增資100萬元後願當通路
    公司董事長，而委其尋法律顧問，是被上訴人於92年6月5日
    已取得兩年份顧問費8萬元。另於92年7月1日被上訴人與
    其子乙○○共同藉由討債公司 (台聯管理顧問社)逼上訴人
    交出其父丙○○任法定代理人之商允企業股份有限公司 (以
    下稱「商允公司」)對於第三債務人耐迪亞有限公司之債權
    憑證共67萬5520元，並由被上訴人由其中獲得不當得利為9
    萬元及10萬元兩張支票款，共計19萬元。而通路公司已完
    成台中市府營利登記及股東名冊，被上訴人名下50萬元股款
    應須依公司法規定完成清算後始可取回，為不確定債權，故
    上訴人依法主張抵銷，其抵銷後餘款僅為11萬元云云，惟為
    被上訴人所否認，按二人互負債務，而其給付種類相同，並
    均屆清償期者，各得以其債務，與他方之債務，互為抵銷。
    但依債之性質不能抵銷或依當事人之特約不得抵銷者，不在
    此限。民法第三百三十四條第一項定有明文。是債務之抵銷
    須彼此互負債務，而其給付種類相同，並均屆清償期為要件
    ，若一方並未對他方負有債務，則根本上即無抵銷之可言。
    查上訴人所主張之上開抵銷之、及事由縱為屬實，均
    非上訴人對於被上訴人之債權，而之事由為被上訴人所否
    認，上訴人復未能舉證以實其說，自不足採信，是上訴人未
    能舉證有此債權，被上訴人自不負任何債務，根本上即無抵
    銷之可言，是上訴人抵銷主張要非可取。
六、從而，上訴人主張其簽發系爭本票係受脅迫，主張撤銷其意
    思表示，併主張兩造有成立和解契約暨抵銷抗辯，進而確認
    系爭本票債權不存在；為無理由，應予駁回。原審所為上訴
    人敗訴之判決，核無不合，上訴論旨指摘原判決不當，聲明
    求為廢棄改判，非有理由，應予駁回。
七、本件事證已臻明確，兩造其餘攻擊防禦方法，核與判決之結
    果不生影響，無庸再逐一予以論究，併此敘明。
據上論結，本件上訴為無理由，依民事訴訟法第449條第1項、第
78條，判決如主文。
中    華    民    國    95    年    5     月    10    日
                    民事第六庭審判長法  官  林陳松
                                    法  官  王重吉
                                    法  官  鄭金龍
以上正本係照原本作成。
不得上訴。
                                    書記官  陳振海
中    華    民    國    95    年    5     月    12    日
                                                      Ｂ


司法院資訊處製作；財團法人民間司法改革基金會備份。
